【裁判字號】    98,交抗,154
【裁判日期】    980417
【裁判案由】    聲明異議
【裁判全文】
臺灣高等法院高雄分院刑事裁定         98年度交抗字第154號
抗  告  人  高雄市政府交通局
代  表  人  甲○○
受處分人    全國展有限公司
法定代理人  聶時平
上列抗告人因違反道路交通管理處罰條例聲明異議案件，不服臺
灣高雄地方法院中華民國98年2 月23日裁定（97年度交聲字第29
20號），提起抗告，本院裁定如下：
     主  文
抗告駁回。
     理  由
一、抗告意旨略以：本案汽車駕駛人魏斯漢有違反道路交通管理
    處罰條例第43條第1 項1 款之事實，抗告人依規定，填掣裁
    決書，並依道路交通管理處罰條例第43條第4 項前段暨違反
    道路交通管理事件統一裁罰基準表第43條第4 項前段裁處受
    處分人吊扣該汽車牌照3 個月並無不當，原審法院裁定「原
    處分撤銷，全國展有限公司不罰」似無理由。為此提起抗告
    ，請求撤銷原裁定等語。
二、異議意旨略以：異議人即受處分人全國展有限公司（下稱受
    處分人）所有車牌號碼9431－JJ號小客車前經出租由黃明賢
    使用，而黃明賢又未經受處分人之同意再交由魏斯漢無照駕
    駛，因魏斯漢於民國97年9 月14日2 時35分許，駕駛上開小
    客車，行經高雄縣鳥松鄉○○路軍人公墓前，有在路上蛇行
    之情事，經警舉發汽車駕駛人；另舉發機關並舉發提供汽車
    予駕駛人之受處分人，裁決機關又依道路交通管理處罰條例
    第43條第3 項裁決受處分人吊扣駕照3 個月，然受處分人為
    合法汽車出租公司，將上開小客車出租與黃明賢，黃明賢嗣
    將該小客車交由他人行駛，受處分人完全不知情，亦無從防
    範，爰依法聲明異議等語。
三、按行政罰法第7 條規定，違反行政法上義務之行為非出於故
    意或過失者，不予處罰。究其立法目的，乃依「有責任始有
    處罰」之原則，對違反行政法上義務之處罰，以行為人有可
    非難性及可歸責為前提，即行為人主觀上有故意或過失，始
    予處罰。次按汽車駕駛人，以危險方式駕車者，處新臺幣6,
    000 元以上24,000元以下罰鍰，並當場禁止其駕駛及吊扣該
    汽車牌照3 個月，道路交通管理處罰條例第43條第1 項第1
    款、第4 項分別定有明文。又汽車駕駛人之行為，經以科學
    儀器取得證據資料證明其行為違規，當場不能或不宜攔截製
    單舉發者，得逕行舉發；而該項之逕行舉發，應記明車輛牌
    照號碼、車型等可資辨明之資料，以汽車所有人為被通知人
    製單舉發，道路交通管理條例第7 條之2 第1 項第7 款、第
    4 項亦有明文。又道路交通管理處罰條例之處罰，受舉發違
    反道路交通管理事件之受處罰人，認為受舉發之違規行為應
    歸責他人者，應於舉發違反道路交通管理事件通知單應到案
    日期前，檢附相關證據及應歸責人相關證明文件，向處罰機
    關告知應歸責人，處罰機關應即另行通知應歸責人到案依法
    處理。逾期未依規定辦理者，仍依該條例各該違反條款規定
    處罰，道路交通管理處罰條例第85條第1 項亦定有明文。可
    知道路交通管理處罰條例之處罰對象，原則上係限於違反行
    政上義務之人，倘非違反行政上義務之行為人，則無受行政
    罰之理由。是以關對於汽車駕駛人之處罰，如應歸責於汽車
    所有人者，處罰汽車所有人，反之如不可歸責於汽車所有人
    者，自無處罰汽車所有人之餘地。
四、經查，受處分人所有上開汽車，於前揭時地，經駕駛人魏斯
    漢駕駛而有上述違規行為之事實，為受處分人所不爭執，且
    有高雄縣政府警察局97年9 月14日高警交字第N00000000 號
    舉發違反道路交通管理事件通知單在卷可佐，是此部分之事
    實固堪認定。惟受處分人自97年9 月12日18時許起至同年月
    15日21時許，將所有上開汽車出租黃明賢使用，有卷附汽車
    租賃約定書可憑，而本件經舉發之交通違規時間為97年9 月
    14日2 時35分許，為受處分人出租汽車由黃明賢占有使用期
    間，足認實際駕駛人應為黃明賢或黃明賢允許使用之人無疑
    。又依上開租賃契約書第7 、8 條約定：乙方（即承租人黃
    明賢）應在約定範圍內使用車輛並自自行駕駛，不得擅交無
    駕照之他人駕駛、從事營業行為或充作教練車等用途，非經
    甲方（即出租之異議人）同意並登記，不得交他人駕駛。違
    反約定，甲方得終止租賃契約，並得請求乙方給付使用車輛
    期間之租金，如另有損害，並得向乙方請求賠償。因違規所
    生之處罰案件，有關罰鍰部分，應由乙方負責繳清，如由甲
    方代為繳納，乙方應負責償還，有關牌照被扣部分，自牌照
    被扣之日起至公路監理機關通知得領回日止之租金，由乙方
    負擔等語，雖僅屬私人間約定，而無拘束原處分機關之效果
    ，然本件汽車駕駛人非受處分人，且亦未見該違規有何可歸
    責於受處分人之證據，自不得僅因本件違規汽車為汽車駕駛
    人所有，即將吊扣汽車牌照之規定，轉嫁由汽車所有人承擔
    。
五、又按道路交通管理處罰條例第43條第1 項第1 款、第4 項規
    定「汽車駕駛人有第1 項第1 款、第2 款或前項行為者，並
    吊扣該汽車牌照3 個月」，由條文前後連貫以「並」連接同
    條第1 項處罰汽車駕駛人罰鍰之規定，可見本條第4 項規定
    意旨亦係在處罰汽車駕駛人，立法者並無意規定在此種情形
    即得將該處罰轉嫁予汽車所有人。再者，觀之道路交通管理
    處罰條例其他有關將處罰轉嫁予汽車所有人之規定，例如第
    34條之「如應歸責於汽車所有人者，得吊扣其汽車牌照3個
    月」、第35條第5 項之「汽車所有人，明知汽車駕駛人有第
    1 項各款情形，而不予禁止駕駛者，依第1 項規定之罰鍰處
    罰，並吊扣該汽車牌照3 個月」、第62條第5 項之「第1 項
    及前項肇事逃逸案件，經通知汽車所有人到場說明，無故不
    到場說明，或不提供汽車駕駛人相關資料者，吊扣該汽車牌
    照1 個月至3 個月」，均有明定以汽車所有人未善盡查證、
    管理責任或不履行一定義務之可歸責於汽車所有人之事由，
    而上開第43條第1 項第1 款、第4 項之規定，則並無規定汽
    車所有人之可歸責事由，可見該條項之規定並非將處罰轉嫁
    予汽車所有人。準此，抗告意旨所稱道路交通管理處罰條例
    第43條第4 項規定係處罰汽車所有人云云，顯有誤解，尚非
    可採。
六、綜上所述，本件駕駛人魏斯漢於汽車租賃期間，因上開違規
    行為，而違反道路交通管理處罰條例第43條第1 項第1 款等
    情，此有上開舉發違反道路交通管理事件通知單、汽車租賃
    契約書等在卷可稽，已如前述，則本件違規駕駛人係魏斯漢
    ，既已確定而應負其違規責任。雖在車輛租賃使用之情形，
    因實際汽車駕駛人並非該車輛之所有人，該駕駛人無從依道
    路交通管理處罰條例第43條第4 項之規定，受該吊扣車輛牌
    照之處罰。但道路交通管理處罰條例第43條第1 項第1 款、
    第4 項之規定，既僅係處罰汽車駕駛人，並無規定在此種情
    形即得將該處罰轉嫁予汽車所有人，或得對汽車所有人予以
    併罰，依行政罰法第4 條「違反行政法上義務之處罰，以行
    為時之法律或自治條例有明文規定者為限」之精神，自不得
    逾越法律規定，對汽車所有人為「吊扣該汽車牌照3 個月」
    之處分。是本件受處分人所提異議即為有理由。原審因而裁
    定撤銷原處分，並為「全國展有限公司不罰」之諭知，核無
    違誤。抗告人猶執前詞提起抗告，並無理由，應予駁回。
據上論結，應依道路交通案件處理辦法第26條，刑事訴訟法第41
2 條，裁定如主文。
中    華    民    國    98    年    4     月    17    日
                  刑事第四庭    審判長法  官  蕭權閔
                                      法  官  李嘉興
                                      法  官  吳進寶
以上正本證明與原本無異。
不得再抗告。
中    華    民    國    98    年    4     月    17    日
                                      書記官  林佳蓉


司法院資訊處製作；財團法人民間司法改革基金會備份。
